ACORDAO-COMPLETO-2395867

ACÓRDÃO 9338/2020 ATA 30/2020 - PRIMEIRA CÂMARA

VISTOS, relatados e discutidos estes autos referentes à Tomada de Contas Especial instaurada pelo Fundo Nacional de Desenvolvimento da Educação em desfavor de Lino Ribeiro dos Santos, em razão da impugnação parcial das despesas realizadas com os recursos repassados ao município de Bonfim do Piauí/PI, à conta do Programa Nacional de Alimentação Escolar (Pnae) , exercícios de 2005 e 2006, e do Programa Nacional de Apoio ao Transporte do Escolar (Pnate) , exercícios de 2006 e 2007.
ACORDAM os Ministros do Tribunal de Contas da União, reunidos em sessão da 1ª Câmara, ante as razões expostas pelo Relator, em:
9.1. com fundamento nos arts. 20 e 21 da Lei n. 8.443/1992, c/c o art. 211, § 1°, do RI/TCU, considerar iliquidáveis as presentes contas, ordenando o seu trancamento;
9.2. dar ciência do inteiro teor desta deliberação ao responsável e ao Fundo Nacional de Desenvolvimento da Educação;
9.3. arquivar os presentes autos.

Tomada de Contas Especial instaurada em razão da impugnação parcial das despesas realizadas com os recursos repassados ao município de Bonfim do Piauí/PI, à conta do Programa Nacional de Alimentação Escolar (Pnae), exercícios de 2005 e 2006, e do Programa Nacional de Apoio ao Transporte do Escolar (Pnate), exercícios de 2006 e 2007.

Primeira Câmara

Município de Bonfim do Piauí - PI.

3. Interessados/Responsáveis:
3.1. Interessado: Fundo Nacional de Desenvolvimento da Educação (00.378.257/0001-81)
3.2. Responsável: Lino Ribeiro dos Santos (XXX.802.333-XX).

13.1. Ministros presentes: Benjamin Zymler (na Presidência), Walton Alencar Rodrigues (Relator), Bruno Dantas e Vital do Rêgo.
13.2. Ministro-Substituto presente: Augusto Sherman Cavalcanti.

WALTON ALENCAR RODRIGUES

Adoto, como Relatório, a instrução constante da peça 19, que contou com a anuência do Titular da Secretaria (peça 21) e do Ministério Público (peça 22) .
"INTRODUÇÃO
1.	Trata-se de tomada de contas especial instaurada pelo Fundo Nacional de Desenvolvimento da Educação (FNDE) , em desfavor do Sr. Lino Ribeiro dos Santos, prefeito municipal de Bonfim do Piauí/PI (gestão 2005-2008) , em razão da impugnação parcial das despesas realizadas com os recursos repassados ao município de Bonfim do Piauí/PI, à conta do Programa Nacional de Alimentação Escolar (Pnae) , exercícios de 2005 e 2006, e do Programa Nacional de Apoio ao Transporte do Escolar (Pnate) , exercícios de 2006 e 2007.
HISTÓRICO
2.	Os recursos repassados pelo FNDE ao município de Bonfim do Piauí/PI, no âmbito do Programa Nacional de Alimentação Escolar (Pnae) , exercícios de 2005 e 2006, e do Programa Nacional de Apoio ao Transporte do Escolar (Pnate) , exercícios de 2006 e 2007, foram os seguintes: R$ 54.583,20, para o Pnae/2005, cuja data limite da prestação de contas foi 28/2/2006 (peça 2, p. 7) ; R$ 58.032,00, para o Pnae/2006, cuja data limite da prestação de contas foi 28/2/2007 (peça 2, p. 9) ; R$ 54.788,58, para o Pnate/2006, cuja data limite da prestação de contas foi 15/4/2007 (peça 2, p. 11) ; R$ 62.317,62, para o Pnate/2007, cuja data limite da prestação de contas foi 15/4/2008  (peça 2, p. 13) .
3.	O motivo para a instauração da presente tomada de contas especial foi a constatação de irregularidades na execução dos recursos do Pnae/2005, do Pnae/2006, do Pnate/2006 e do Pnate/2007.
Programa Nacional de Alimentação Escolar (Pnae) , exercício 2005
4.	Em 7/3/2006, a prefeitura municipal de Bonfim do Piauí/PI apresentou a prestação de contas dos recursos repassados à conta do Programa Nacional de Alimentação Escolar (Pnae) , exercício 2005 (peça 2, p. 83-85) .
5.	O Parecer 2149/2016/Daesp/Copra/CGCap/Difin concluiu a análise da prestação de contas com parecer de "desaprovação e aprovação parcial com ressalva da prestação de contas" (peça 2, p. 98-102) .
6.	Foram impugnadas despesas no valor total de R$ 20.605,50, referentes à aquisição de gêneros alimentícios realizada em estabelecimento comercial pertencente ao vice-prefeito do município, constatada em fiscalização in loco realizada pela CGU (peça 2, p. 118-201) .
6.1.	A CGU registrou que, apesar de solicitados formalmente, não foram disponibilizados os processos licitatórios e os contratos de fornecimento dos gêneros alimentícios que deram origem a essas despesas (peça 2, p. 123) .
7.	O Ofício 294/2014-Daesp/Copra/CGCap/Difin/FNDE, de 29/9/2014 (peça 2, p. 224-228) , recebido em 7/10/2014 (peça 2, p. 265-266) , notificou o Sr. Lino Ribeiro dos Santos, comunicando acerca das irregularidades e solicitando a regularização das pendências ou devolução dos recursos apontados. No mesmo teor, oficiou o então prefeito, Paulo Henrique Ribeiro, por meio do Ofício 295/2014-Daesp/Copra/CGCap/Difin/FNDE, de 29/9/2014 (peça 2, p. 229-231) , recebido em 7/10/2014 (peça 3, p. 1-2) .
Programa Nacional de Alimentação Escolar (Pnae) , exercício 2006
8.	Em 16/2/2007, a prefeitura municipal de Bonfim do Piauí/PI apresentou a prestação de contas dos recursos repassados à conta do Programa Nacional de Alimentação Escolar (Pnae) , exercício 2006 (peça 2, p. 86-89) .
9.	O Parecer 2169/2016/Daesp/Copra/CGCap/Difin concluiu a análise da prestação de contas com parecer de "desaprovação e aprovação parcial com ressalva da prestação de contas" (peça 2, p. 103-107) .
10.	Foram impugnadas despesas no valor total de R$ 2.568,50, referentes à aquisição de gêneros alimentícios realizada em estabelecimento comercial pertencente ao vice-prefeito do município, constatada em fiscalização in loco realizada pela CGU (peça 2, p. 118-201) .
10.1.	A CGU registrou que, apesar de ter sido apresentado o Processo Licitatório 08/2006, na modalidade carta convite, para a aquisição de merenda escolar, no qual logrou-se vencedora a empresa R. C. Farias, o Supermercado Pi-Keno, pertencente ao vice-prefeito do município, também forneceu gêneros alimentícios, o que demonstra que o processo licitatório não foi respeitado (peça 2, p. 123) .
11.	O Ofício 294/2014-Daesp/Copra/CGCap/Difin/FNDE, de 29/9/2014 (peça 2, p. 224-228) , recebido em 7/10/2014 (peça 2, p. 265-266) , notificou o Sr. Lino Ribeiro dos Santos, comunicando acerca das irregularidades e solicitando a regularização das pendências ou devolução dos recursos apontados. No mesmo teor, oficiou o então prefeito, Paulo Henrique Ribeiro, por meio do Ofício 295/2014-Daesp/Copra/CGCap/Difin/FNDE, de 29/9/2014 (peça 2, p. 229-231) , recebido em 7/10/2014 (peça 3, p. 1-2) .
Programa Nacional de Apoio ao Transporte do Escolar (Pnate) , exercício 2006
12.	Em 23/2/2007, a prefeitura municipal de Bonfim do Piauí/PI apresentou a prestação de contas dos recursos repassados à conta do Programa Nacional de Apoio ao Transporte do Escolar (Pnate) , exercício 2006 (peça 2, p. 90-93) .
13.	O Parecer 1248/2017/Daesp/Copra/CGCap/Difin concluiu a análise da prestação de contas com parecer de "desaprovação e aprovação parcial com ressalva da prestação de contas" (peça 2, p. 108-112) .
14.	Foram impugnadas despesas no valor total de R$ 52.050,00, referentes à falta de controle nos pagamentos dos serviços de transporte escolar no município, constatada em fiscalização in loco realizada pela CGU (peça 2, p. 118-201) .
15.	O Ofício 294/2014-Daesp/Copra/CGCap/Difin/FNDE, de 29/9/2014 (peça 2, p. 224-228) , recebido em 7/10/2014 (peça 2, p. 265-266) , notificou o Sr. Lino Ribeiro dos Santos, comunicando acerca das irregularidades e solicitando a regularização das pendências ou devolução dos recursos apontados. No mesmo teor, oficiou o então prefeito, Paulo Henrique Ribeiro, por meio do Ofício 295/2014-Daesp/Copra/CGCap/Difin/FNDE, de 29/9/2014 (peça 2, p. 229-231) , recebido em 7/10/2014 (peça 3, p. 1-2) .
Programa Nacional de Apoio ao Transporte do Escolar (Pnate) , exercício 2007
16.	Em 13/2/2008, a prefeitura municipal de Bonfim do Piauí/PI apresentou a prestação de contas dos recursos repassados à conta do Programa Nacional de Apoio ao Transporte do Escolar (Pnate) , exercício 2007 (peça 2, p. 94-97) .
17.	O Parecer 1853/2017/Daesp/Copra/CGCap/Difin concluiu a análise da prestação de contas com parecer de "desaprovação e aprovação parcial com ressalva da prestação de contas" (peça 2, p. 113-116) .
18.	Foram impugnadas despesas no valor total de R$ 59.900,00, referentes à falta de controle nos pagamentos dos serviços de transporte escolar no município, constatada em fiscalização in loco realizada pela CGU (peça 2, p. 118-201) .
19.	O Ofício 294/2014-Daesp/Copra/CGCap/Difin/FNDE, de 29/9/2014 (peça 2, p. 224-228) , recebido em 7/10/2014 (peça 2, p. 265-266) , notificou o Sr. Lino Ribeiro dos Santos, comunicando acerca das irregularidades e solicitando a regularização das pendências ou devolução dos recursos apontados. No mesmo teor, oficiou o então prefeito, Paulo Henrique Ribeiro, por meio do Ofício 295/2014-Daesp/Copra/CGCap/Difin/FNDE, de 29/9/2014 (peça 2, p. 229-231) , recebido em 7/10/2014 (peça 3, p. 1-2) .
Relatórios exarados na fase interna da TCE
20.	Diante do não saneamento das irregularidades apontadas e da não devolução dos recursos impugnados, instaurou-se a presente tomada de contas especial. O Relatório de TCE 471/2017-Direc-Cotce/CGCap/Difin-FNDE/MEC, de 11/9/2017 (peça 5, p. 7-17) , registra as mesmas irregularidades relatadas nos pareceres mencionados nos itens 5, 9, 13 e 17 desta instrução, que somam R$ 135.225,98 em valores históricos.
21.	O Relatório de Auditoria 312/2018, da Controladoria-Geral da União (peça 6, p. 1-4) , também chegou às mesmas conclusões.
22.	Após serem emitidos o certificado de auditoria (peça 6, p. 5) , o parecer do dirigente de controle interno (peça 6, p. 7) e o pronunciamento ministerial (peça 7, p. 1-2) , o processo foi remetido a este Tribunal.
Procedimentos adotados no TCU
23.	Em cumprimento ao Despacho do Secretário (peça 11) , com fulcro nas delegações de competência conferidas pelo relator destes autos (art. 1º, inc. II, da Portaria-MIN-WAR 1, de 10/7/2014) , foi promovida a citação do Sr. Lino Ribeiro dos Santos.
24.	Assim, por meio do Ofício 1035/2018-TCU/Secex-TCE, de 9/8/2018 (peça 13) , recebido em 22/10/2018, conforme AR à peça 14, o Sr. Lino Ribeiro dos Santos foi devidamente citado no endereço constante na base de dados da Receita Federal (peça 12) .
25.	Segue o teor da sua citação (peça 13) :
	a) Irregularidade: não comprovação da boa e regular aplicação dos recursos federais repassados ao município de Bonfim do Piauí/PI, considerando as seguintes irregularidades:
	a.1) Programa Nacional de Alimentação Escolar (2005) : aquisição de gêneros alimentícios realizada em estabelecimento comercial pertencente ao vice-prefeito do município e não aplicação dos recursos no mercado financeiro;
	a.2) Programa Nacional de Alimentação Escolar (2006) : aquisição de gêneros alimentícios realizada em estabelecimento comercial pertencente ao vice-prefeito do município;
	a.3) Programa Nacional de Apoio ao Transporte do Escolar (2006) : falta de controle nos pagamentos dos serviços de transporte escolar no município e não aplicação dos recursos no mercado financeiro;
	a.4) Programa Nacional de Apoio ao Transporte do Escolar (2007) : falta de controle nos pagamentos dos serviços de transporte escolar no município.
	b) Conduta: não comprovar a boa e regular aplicação dos recursos federais repassados ao município de Bonfim do Piauí/PI, em face de irregularidades na execução dos recursos do Pnae/2005, do Pnae/2006, do Pnate/2006 e do Pnate/2007, contrariando a  Resolução CD/FNDE 38, de 23/8/2004 (Pnae/2005) , a Resolução CD/FNDE 32, de 10/8/2006 (Pnae/2006) , a Resolução CD/FNDE 12, de 5/4/2006 (Pnate/2006) e a Resolução/CD/FNDE 43, de 10/9/2007 (Pnate/2007) .
	c) Dispositivos violados: art. 37, caput, c/c o art. 70, parágrafo único, da Constituição da República Federativa do Brasil; art. 93 do Decreto-lei 200/1967; art. 66 do Decreto 93.872/1986; Resolução CD/FNDE 38, de 23/8/2004 (Pnae/2005) ; Resolução CD/FNDE 32, de 10/8/2006 (Pnae/2006) ; Resolução CD/FNDE 12, de 5/4/2006 (Pnate/2006) ; Resolução/CD/FNDE 43, de 10/9/2007 (Pnate/2007) .
EXAME TÉCNICO
26.	Alegações de defesa do Sr. Lino Ribeiro dos Santos (peça 16) :
26.1.	Inicialmente, o defendente alegou que não agiu de má-fé, não tendo se locupletado dos recursos ou deles usufruído, e que todas as importâncias foram devidamente aplicadas. Afirmou que a aquisição de itens no comércio do vice-prefeito ocorreu porque era o único existente no município de Bonfim do Piauí e não teve o intuito de beneficiar nem o prefeito nem o vice-prefeito, tendo tal fato ocorrido porque não foi bem orientado por quem lhe prestava assessoria.
26.2.	Em sequência, assevera que a documentação de que dispunha, que seriam as provas, já se encontra acostada aos autos, não tendo mais acesso a qualquer documento que se encontre nos arquivos da prefeitura municipal de Bonfim do Piauí, uma vez que já decorreram mais de dez anos desde o fato gerador.
26.3.	Argumentou, ainda que, é um homem pobre, velho e doente, que vive de uma pequena aposentadoria e faz hemodiálise três vezes por semana na cidade de Floriano/PI, a uma distância de 300 quilômetros de Bonfim do Piauí/PI, o que comprovaria que não desviou recursos.
27.	Análise:
27.1.	Inicialmente, cumpre destacar que o responsável não apresentou nenhuma prova de seus argumentos, limitando-se sua defesa à apresentação de alegações de cunho pessoal, e, portanto, carentes de comprovação.
27.2.	A questão da aquisição de itens no comércio do vice-prefeito foi analisada no item 2.1.1.1 do Relatório de Demandas Especiais da CGU 00216.000072/2008-97 (peça 2, p. 122-124) , o qual menciona que, relativamente ao exercício de 2006, foi realizado o Processo Licitatório 08/2006, na modalidade Carta Convite, para a aquisição de merenda escolar. Participaram do referido procedimento as empresas R. C. Farias (CNPJ 41.265.687/0001-74) , Comercial São Lucas (CNPJ 41.265.687/0001-74) e Raimundo Emídio Pindaíba da Silva (CNPJ 07.098.395/0001-56) , esta última pertencente ao vice-prefeito do município.  Assim, observa-se que não se sustenta a afirmação do responsável de que havia apenas um comércio existente na região.
27.3.	As irregularidades relativas ao Pnate (exercícios de 2006 e 2007) sequer foram mencionadas pelo responsável, apesar de ensejarem os débitos de maior materialidade do presente processo.
28.	Com relação ao Pnae, em que pese a defesa precária do responsável e a gravidade das irregularidades constatadas, observa-se que o débito imputado pelo FNDE não se sustenta, uma vez que a aquisição de gêneros alimentícios em estabelecimento pertencente ao vice-prefeito não implica, por si só, a ocorrência de débito, pois não há elementos que evidenciem a ausência de entrega dos alimentos. Assim, como no relatório da CGU (peça 2, p. 118-201) não há nenhuma evidência que demonstre a ausência de fornecimento dos gêneros alimentícios, não serão imputados débitos ao responsável devido a essa irregularidade, que apenas seria passível de multa, porém, uma vez que já ocorreu a prescrição da pretensão punitiva e o responsável faleceu em 20/5/2019 (peça 18) , não será possível aplicar sanção ao ex-gestor.
29.	Quanto ao Pnate, a ausência de controle de veículos não implica ausência de prestação dos serviços. Também não há no relatório da CGU (peça 2, p. 118-201) constatações quanto à falta de prestação dos serviços. Assim, apesar da gravidade da irregularidade, a falta de controle nos pagamentos dos serviços de transporte escolar no município não seria suficiente para ensejar a imputação de débito ao responsável, sendo apenas passível de aplicação de multa, porém a multa não poderá ser aplicada devido ao transcurso do prazo prescricional e ao falecimento do responsável, ocorrido em 20/5/2019 (peça 18) .
30.	Conforme os Pareceres 1248/2017/Daesp/Copra/CGCap/Difin (peça 2, p. 108-112) e 1853/2017/Daesp/Copra/CGCap/Difin (peça 2, p. 113-116) , foi constatada a ausência de cadastro do Conselho de Acompanhamento e Controle Social (Cacs) no registro do sistema de cadastro de conselhos do Fundeb do FNDE, impossibilitando atestar a boa e regular aplicação dos recursos no objeto do programa, uma vez que os pareceres do Cacs seriam necessários para a aprovação das prestações de contas e, sem o referido registro, o parecer apresentado não teria validade, pois não seria possível verificar se a Sra. Cristiana de Sousa Alves, que havia assinado os pareceres conclusivos (peça 2, p. 93 e 97) , era de fato ocupante da função de presidente do conselho.
31.	Após esta Auditora entrar em contato por telefone com o Sr. Humberto Fernandes Viana, controlador interno da Prefeitura de Bonfim do Piauí/PI, obtivemos cópias das atas de eleição do presidente do Cacs nos biênios 2005-2007 e 2007-2009 (peça 17) .
31.1.	Observa-se que a Sra. Cristiana de Sousa Alves não era a presidente do Cacs no período indicado, porém era membro do conselho, como consta na ata de 2007 (peça 17, p. 3-4) .
31.2.	O presidente do conselho, conforme a mesma ata (peça 17, p. 3-4) , era o Sr. Humberto Fernandes Viana, que foi a pessoa que encaminhou os documentos a esta Secretaria.
31.3.	Assim, o fato de a Sra. Cristiana de Sousa Alves ter assinado os pareceres do Cacs não parece ser um indicativo de má-fé ou de fraude, mas sim uma falha de natureza formal, de menor potencial lesivo, insuficiente para ensejar a citação e eventual condenação do espólio do responsável.
32.	Foram constatadas graves irregularidades na gestão do responsável, que, apesar de não sanadas por sua defesa, não são suficientes para justificar a imputação de débito, uma vez que não ficou evidenciado dano ao erário em decorrência de suas condutas. Fossem outras as circunstâncias, tais irregularidades deveriam ensejar a aplicação de multa, porém, como já transcorreu o prazo prescricional e já houve o falecimento do responsável, é impossível aplicar sanção no presente processo. Desse modo, o presente processo deve ser arquivado devido à ausência de pressuposto de constituição e de desenvolvimento válido e regular do processo, qual seja: a existência de dano ao erário.
INFORMAÇÕES ADICIONAIS
33.	Em atendimento ao item 9.4, do Acórdão 1772/2017-TCU-Plenário, Relator Ministro Augusto Sherman Cavalcanti, foi efetuada pesquisa no sistema processual do TCU, e foi encontrada a tomada de contas especial TC Processo 040.434/2018-4	, em aberto e com débitos imputáveis ao responsável.
34.	Vale ressaltar que a pretensão punitiva do TCU, conforme Acórdão 1441/2016-TCU-Plenário (Relator Walton Alencar Rodrigues) , que uniformizou a jurisprudência acerca dessa questão, subordina-se ao prazo geral de prescrição indicado no art. 205, do Código Civil, que é de dez anos, contado da data de ocorrência da irregularidade sancionada, nos termos do art. 189, do Código Civil, sendo este prazo interrompido pelo ato que ordenar a citação e/ou a audiência do responsável. No caso em exame, ocorreu a prescrição. Verifica-se que as irregularidades teriam ocorrido em 2005, 2006 e 2007, sendo que a citação foi ordenada somente em 7/8/2018 (peça 11) .
CONCLUSÃO
35.	Considerando que, a despeito da reprovabilidade dos fatos narrados pelo controle interno, são ocorrências que não traduzem diretamente um dano ao erário; que decorreram mais de dez anos entre os eventos narrados e a citação do gestor; que o falecimento do gestor é fator de extinção da punibilidade, inviabilizando a aplicação de multas, na forma do art. 5º, inciso XLV da Constituição Federal; entende-se o arquivamento como medida oportuna para este feito.
PROPOSTA DE ENCAMINHAMENTO
36.	Diante do exposto, submetemos os autos à consideração superior, com a seguinte proposta:
		a) arquivar a presente tomada de contas especial, ante a ausência de pressupostos de constituição e de desenvolvimento válido e regular do processo com fundamento no art. 1º, inciso I, da Lei 8.443/1992 c/c os arts. 169, inciso VI, e 212 do Regimento Interno do TCU;
	b) dar ciência ao FNDE da decisão que vier a ser proferida, encaminhando-se-lhe cópia desta instrução".

não há

Procurador Marinus Eduardo de Vries Marsico.

TOMADA DE CONTAS ESPECIAL. IRREGULARIDADES NA APLICAÇÃO DE RECURSOS FEDERAIS. APRESENTAÇÃO DA PRESTAÇÃO DE CONTAS À ÉPOCA OPORTUNA. LONGO TEMPO DECORRIDO PARA ANÁLISE PELO CONTROLE INTERNO. CONTAS ILIQUIDÁVEIS.

TOMADA DE CONTAS ESPECIAL (TCE)

Secretaria de Controle Externo de Tomada de Contas Especial (SecexTCE).

Cuidam os autos de tomada de contas especial instaurada pelo Fundo Nacional de Desenvolvimento da Educação (FNDE) , em desfavor de Lino Ribeiro dos Santos, em razão da impugnação parcial das despesas realizadas com os recursos repassados ao município de Bonfim do Piauí/PI, à conta do Programa Nacional de Alimentação Escolar (Pnae) , exercícios de 2005 e 2006, e do Programa Nacional de Apoio ao Transporte do Escolar (Pnate) , exercícios de 2006 e 2007.
A contas referentes aos recursos repassados no âmbito do Pnae e do Pnate foram prestadas tempestivamente nos exercícios de 2006, 2007 e 2008. Em 2010 a CGU realizou inspeção in loco e identificou diversas irregularidades na execução das despesas, notadamente no que diz respeito à realização de compras em estabelecimento de propriedade do vice-prefeito e à ausência de controle nos pagamentos dos serviços de transporte escolar no município.
O responsável somente veio a ser notificado a respeito dessas pendências em 2014, e o parecer final a respeito das referidas prestações de contas foi exarado apenas em 2017.
No âmbito do TCU, o gestor foi citado em 22/10/2018, mais de 10 anos após a ocorrência dos fatos, tendo sido calculado débito corresponde a R$ 261.701,08, atualizado monetariamente até 9/8/2018 (peça 13) . 
Em sua defesa o responsável limitou-se a arguir que o estabelecimento do vice-prefeito era o único comércio existente na localidade.
Nenhum esclarecimento foi apresentado em relação às despesas com transporte escolar. 
A Unidade Técnica rejeita a alegação do gestor, ante a prova documental de existência de outros estabelecimentos comerciais que participaram de processos licitatórios examinados pela CGU.
No mérito, além de atestar a prescrição da pretensão punitiva, sustenta não restar comprovado o débito, uma vez que não há indícios de que os alimentos não tenham sido entregues, nem de que os serviços de transporte não tenham sido prestados.
Ao fim, em não configurado débito propõe o arquivamento dos autos por ausência de pressuposto de constituição e de desenvolvimento válido e regular do processo.
O Ministério Público manifestou-se de acordo.
Após essa breve síntese, passo a decidir.
Rejeito, desde logo, o encaminhamento alvitrado, uma vez que a existência ou não de débito é matéria de mérito da tomada de contas especial, não pressuposto de constituição ou de desenvolvimento do processo.
A validade do processo nada tem que ver com o mérito da demanda. O pedido formulado pode ser procedente ou improcedente, o direito controvertido pode ou não ser confirmado, o fato controverso pode não ter sequer existido, nada disso tem a ver com a regularidade da demanda.
Assim não fosse, uma ação penal somente existiria válida e regular se resultasse na condenação do criminoso. Se a conduta do réu resultar atípica, não revelando a ocorrência de crime, a ação penal haveria de ser arquivada por ausência de pressuposto de constituição. Trata-se de verdadeiro despropósito.
Há muito que o Direito abandonou a concepção de ação vinculada ao direito material. O processo existe, é válido e regular independente da solução de mérito que vier a ser adotada. E essa distinção é tão evidente que a ninguém espanta a hipótese de haver processo em que se pede a declaração de inexistência de determinada relação jurídica. Vale dizer, uma ação que busca declarar a inexistência de um direito. 
Ora, instaurada a TCE, o gestor pode lograr afastar o débito que lhe é imputado e ter suas contas julgadas regulares, ou pode ser condenado a ressarcir o dano, caso suas razões não sejam integralmente acolhidas. O montante do débito a ser ressarcido é justamente a questão a ser decidida por ocasião da apreciação do mérito do processo, sendo absolutamente descabida a pretensão de arquivamento aqui veiculada.
Ultrapassado esse ponto, impõe-se examinar o mérito desta TCE para concluir pela ocorrência ou não de débito.
 Em relação às compras realizadas em estabelecimento de propriedade do vice-prefeito, devidamente comprovadas pela documentação examinada, não há falar em débito, uma vez que a única irregularidade apontada nos autos diz respeito à contratação em si, a desafiar a moralidade e a impessoalidade, sem se traduzir em efetivo prejuízo patrimonial apto a ensejar reparação.
Em situação absolutamente distinta, porém, a irregularidade remanescente, haja vista que os elementos constantes do processo não permitem concluir pela regularidade dos pagamentos a título de  serviços de transporte escolar. 
Colhe-se, por exemplo, à página 137, da peça 2 destes autos, o depoimento do dono de um dos ônibus que supostamente faziam o transporte de alunos:
"Em visita à residência do Sr. Sueide Pereira de Oliveira, em Teresina, o mesmo informou que nunca participou de processo li citatório; que os documentos de despesas foram colocados em seu nome a pedido de seu irmão R. c. do N. e do filho do Prefeito; que seu irmão tem uma oficina mecânica que prestava serviços para a Prefeitura de Bonfim do Piauí-PI; que assinava os recibos de pagamento em branco; que o veículo foi comprado por "eles lá da prefeitura"; que nunca teve acesso aos documentos do veículo; que o abastecimento e manutenção eram feitos pela Prefeitura; que nunca recebeu nenhum dos valores constantes dos recibos de pagamento; que reconhece sua assinatura nos recibos de pagamento apresentados; que trabalhava na época dirigindo uma caçamba de uma construtora no município; que atualmente reside em Teresina e trabalha como motorista da empresa Ibiapina".
Evidente, portanto, a inidoneidade da documentação que empresta suporte aos pagamentos realizados, de modo que não é possível acolher como regular o emprego dos recursos em tela. 
A utilização de documentação fraudulenta, ônibus "laranja", recibos em branco e demais falhas, como a ausência de processo licitatório, deveria levar à irregularidade das contas e a condenação ao ressarcimento dos valores gastos irregularmente.
Há de se ressaltar que o ônus de comprovar a regularidade integral na aplicação dos recursos públicos recai sobre gestor, e este, regularmente citado, não se desincumbiu desse mister.
Todavia, à vista do longo tempo decorrido entre o repasse dos recursos federais e a manifestação pela não aprovação das contas, impõe-se encaminhamento distinto.
Tenho sempre defendido que a instauração tardia de tomada de contas especial não é razão bastante para impedir a condenação em débito, especialmente se o responsável não encaminhou a prestação de contas na época adequada. Nesse sentido, por exemplo, o Acórdão 3845/2009-TCU-Primeira Câmara, de minha relatoria.
O Plenário deste Tribunal já sufragou a tese de que as contas não podem ser consideradas iliquidáveis quando o gestor não cumpre a obrigação de prestar contas na época apropriada, não lhe socorrendo a demora na instauração da TCE (Acórdão 1499/2018-TCU-Plenário, Relator o Ministro Augusto Nardes) .
No caso em exame, porém, as contas foram regular e tempestivamente prestadas, tendo sido demasiado dilatado o tempo incorrido pela Administração para examinar as contas apresentadas.
Os pagamentos inquinados ocorreram nos exercício de 2005 a 2007, ou seja, alguns há cerca de 15 anos, o que tende a dificultar a obtenção de elementos de defesa, notadamente quando o gestor não se encontrava em mora.
A solução que melhor se amolda ao caso é o trancamento das contas, considerando-as iliquidáveis, com fundamento nos arts. 20 e 21 da Lei n. 8.443/1992, nos moldes do Acórdão 3045/2007-TCU-Primeira Câmara, relator o Ministro-substituto Augusto Sherman.
Ante o exposto, voto por que seja adotado o Acórdão que ora submeto a este Colegiado.
TCU, Sala das Sessões Ministro Luciano Brandão Alves de Souza, em 1 de setembro de 2020.
WALTON ALENCAR RODRIGUES 
Relator